臺灣臺中地方法院民事判決
111年度簡上字第120號
上  訴  人  林水源  


訴訟代理人  林佳怡律師
            張莠茹律師
被  上訴人  廖志益  
上列當事人間請求確認界址事件，上訴人對於中華民國110年12
月10日本院臺中簡易庭109年度中簡字第2273號第一審判決，提
起上訴，本院不經言詞辯論，判決如下：
    主      文
原判決廢棄，發回本院臺中簡易庭。
    事實及理由
一、上訴意旨略以：上訴人係以其與陳玉蘭、林建安、林建榮、
    林明祥（下稱陳玉蘭等4人）共有坐落臺中市○○區○○○段000
    地號土地（下稱301地號土地），與被上訴人所有坐落同段3
    00地號土地（下稱300地號土地）間界址不明，因而提起本
    件確認界址訴訟，並非僅以土地面積之增減或所有權之範圍
    為爭執，而係爭執兩造間土地界址為何，自應以全體共有人
    即上訴人與陳玉蘭等4人一同為原告。詎原審未經闡明，於
    言詞辯論終結後逕認本件為確認所有權範圍訴訟，並駁回上
    訴人請求追加陳玉蘭等4人為原告之聲請，而僅將其等列為
    受告知人，顯已侵害陳玉蘭等4人之審級利益，第一審訴訟
    程序已生重大瑕疵，故請求廢棄原判決，將本件發回原法院
    審理等語。
二、第一審之訴訟程序有重大之瑕疵者，第二審法院得廢棄原判
    決，而將該事件發回原法院。但以因維持審級制度認為必要
    時為限；又第451條第1項及前條第2項之判決，得不經言詞
    辯論為之，民事訴訟法第451條第1項、第453條分別定有明
    文。上開規定，依民事訴訟法第436條之1第3項規定，於簡
    易訴訟程序事件之第二審上訴程序準用之。又所謂第一審之
    訴訟程序有重大瑕疵，係指第一審違背訴訟程序之規定，其
    違背與判決內容有因果關係，或因訴訟程序違背規定，不適
    於為第二審辯論及判決之基礎者而言（最高法院48年台上字
    第127號判決先例看法相同）。至所謂因維持審級制度認為
    必要，而得將該事件發回原法院，係指若不將該事件發回，
    則該當事人即不能在該一審級為訴訟行為，實施其攻擊防禦
    方法，致有受不利益判決之虞，而無異少經一審級保護者而
    言（最高法院81年度台上字第2655號判決看法相同）。
三、民事訴訟法第427條第2項第5款所定「因定不動產之界線涉
    訟者」，係指不動產之經界不明，或就經界有爭執而求定其
    界線所在之訴訟，其性質屬形成之訴，法院得本於調查結果
    定不動產之經界，不受兩造當事人主張界址之拘束，且因定
    界址之結果對於土地共有人全體，必須合一確定，故須以相
    鄰土地共有人全體為當事人，其訴訟當事人之適格始無欠缺
    。而如原告所提確認不動產界線之訴，係在請求確定至一定
    界線之土地屬於自己所有或非屬被告所有者，則屬確認不動
    產所有權之訴，起訴之原告不以全體共有人為必要，此與民
    事訴訟法第427條第2項第5款所定訴訟性質迥不相同，不得
    相互混淆。倘原告應受判決事項之聲明，明示為確定何處為
    界址，而非請求確定一定界線之土地屬於自己所有，始屬上
    開條款所指定不動產界線之訴訟。土地所有人既主張與相鄰
    土地之界線不明，起訴請求定其經界線，不論有無理由，法
    院應就其訴之聲明為一定之裁判。尚不得僅以相鄰土地所有
    人間就所有權之範圍亦有爭執，即認土地所有人並未依民事
    訴訟法第427條第2項第5款規定起訴，或未經闡明使原告為
    適當之聲明，逕認其係提起確認所有權之訴訟（最高法院11
    0年度台上字第1070號、109年度台上字第3091號判決見解同
    此）。
四、經查，上訴人起訴以其與陳玉蘭等4人共有之301地號土地與被上訴人所有300地號土地之界址不明，故請求確認上開土地界址為何，並聲明：「確認300地號土地與301地號土地之界址，為起訴狀附圖1所示編號A-L之紅色實線」（見原審卷第15至16頁）。嗣經原審囑託內政部國土測繪中心鑑定後，上訴人更正聲明為「確認300地號土地與301地號土地之界址為內政部國土測繪中心收件日期110年1月11日第0000000000號鑑定圖所示編號A-L紅色連接虛線。」（見原審卷第259至260頁），參以上訴人歷次書狀及陳述，均在針對301地號土地與300地號土地間界址有所主張，並非僅針對確認特定範圍土地屬於上訴人，堪認上訴人提起本件訴訟係確認不動產界線之訴。上訴人起訴主張與相鄰土地之界線不明，而起訴請求定其經界線，不論有無理由，原審應就其訴之聲明為一定之裁判，尚不得僅以相鄰土地所有人間就所有權之範圍亦有爭執，即認土地所有人並非依民事訴訟法第427條第2項第5款規定起訴，或未經闡明即使土地所有人為適當之聲明，而逕認其係提起確認所有權之訴訟，此部分難謂適法。又本件上訴人既係提起確認經界之訴，根據上述說明，應以301地號土地全體共有人即上訴人及陳玉蘭等4人一同為原告，然原審未將陳玉蘭等4人一同列為原告，並駁回上訴人請求追加其等為原告之聲請，亦非合法，而足認原審訴訟程序有重大瑕疵。
五、綜上所述，原審未經闡明即自行將本件訴訟認定為確認所有
    權範圍訴訟，進而駁回上訴人聲請陳玉蘭等4人一同為原告
    而逕為判決，其訴訟程序，自有重大瑕疵。且此等瑕疵關乎
    當事人及陳玉蘭等4人之審級利益，上訴人並已請求將本事
    件發回原審本院臺中簡易庭更為裁判，足見其不同意由本院
    合議庭就該事件為實體裁判。為維持當事人審級制度之利益
    ，自有將本事件發回原審本院臺中簡易庭更為裁判之必要。
    故不經言詞辯論，將原判決廢棄，發回本院臺中簡易庭重行
    審理，以符法制。
六、據上論結，本件上訴為有理由，依民事訴訟法第436條之1第
    3項、第451條第1項、第453條，判決如主文。
中　　華　　民　　國　　111 　年　　4 　　月　　12　　日
                  民事第五庭    審判長法  官  陳文爵
                                      法  官  李  蓓
                                      法  官  施懷閔
以上為正本係照原本作成。
本件不得上訴。
中　　華　　民　　國　　111 　年　　4 　　月　　12　　日
                                      書記官　張宏賓